ACORDAO-COMPLETO-2425638

ACÓRDÃO 12916/2020 ATA 41/2020 - SEGUNDA CÂMARA

VISTOS, relatados e discutidos estes autos que tratam de ato de aposentadoria concedida pela Gerência Executiva do INSS em Natal/RN - INSS/MPS,
ACORDAM os Ministros do Tribunal de Contas da União, reunidos em sessão da Segunda Câmara, diante das razões expostas pelo Relator, com fundamento no art. 71, inciso III, da Constituição Federal e nos arts. 1º, inciso V, 39, inciso II, e 45 da Lei 8.443/1992, em:
9.1. conhecer dos embargos de declaração opostos;
9.2. sobrestar o julgamento dos atos de concessão em análise até o trânsito em julgado da decisão prolatada pelo Supremo Tribunal Federal no Recurso Extraordinário 636.553;
		       9.3. dar ciência desta deliberação ao interessado e à Gerência Executiva do INSS em Natal/RN - INSS/MPS.

Embargos de declaração interposto contra decisão que negou provimento ao pedido de reexame de decisão que considerou ilegal o ato de aposentadoria.

Segunda Câmara

3. Interessados/Responsáveis/Recorrentes:
3.1. Interessados: Eunice Fonseca Bezerra (XXX.000.358-XX); Francisco Manoel Dantas (XXX.942.184-XX); Lucia Margareth Fagundes de Souza Pinheiro (XXX.110.524-XX).
3.2. Recorrente: Francisco Manoel Dantas (XXX.942.184-XX).

13.1. Ministros presentes: Ana Arraes (Presidente), Augusto Nardes (Relator), Aroldo Cedraz e Raimundo Carreiro.
13.2. Ministros-Substitutos presentes: Marcos Bemquerer Costa e André Luís de Carvalho.

ACORDAO-COMPLETO-2518849

Acórdão de Relação 18651/2021 - Segunda Câmara

Acórdão de Relação

AUGUSTO NARDES

Ministro Augusto Nardes.

Este colegiado, por meio do Acórdão 6153/2020-TCU-Segunda Câmara, negou provimento ao pedido de reexame do Acórdão 1646/2019-TCU-Segunda Câmara, interposto por Francisco Manoel Dantas, ex-servidor da Gerência Executiva do INSS em Natal/RN - INSS/MPS, que considerou ilegal seu ato de concessão de aposentadoria.
2.	Tal deliberação foi motivada pelo fato de que a instrução da Secretaria de Recursos evidencia o fato de que o interessado percebia a rubrica de diferença individual da lei 12.998/2014 (PCCS) de forma irregular.
3.	Irresignado, Sr. Francisco Manoel Dantas opôs embargos de declaração, alegando a existência de omissão no julgado, que fundamenta da seguinte forma, in verbis:
 "[...]
I - DOS FATOS E FUNDAMENTOS JURÍDICOS 
1.1 - Opõe-se os presentes embargos declaratórios uma vez que o Acórdão ora embargado foi omisso em vários pontos, na medida em que o embargante, em seu pedido de reexame, requereu expressamente a aplicação ao caso concreto, das disposições do Artigo 24 da LINDB, na nova redação dada pela Lei 13.655/18, em pleno vigor, pedido esse, completamente ignorado na decisão ora vergastada, com o que, simplesmente se nega vigência à lei imperativa, editada justo para tratar da segurança jurídica. O mencionado dispositivo assevera que 
"Art. 24. A revisão, nas esferas administrativa, controladora ou judicial, quanto à validade de ato, contrato, ajuste, processo ou norma administrativa cuja produção já se houver completado levará em conta as orientações gerais da época, sendo vedado que, com base em mudança posterior de orientação geral, se declarem inválidas situações plenamente constituídas. 
Parágrafo único. Consideram-se orientações gerais as interpretações e especificações contidas em atos públicos de caráter geral ou em jurisprudência judicial ou administrativa majoritária, e ainda as adotadas por prática administrativa reiterada e de amplo conhecimento público. 
1.2 - Com base nisso, o embargante pediu fosse aplicado ao seu caso, as decisões do pleno do TCU consubstanciadas nos Acórdãos 1.824/04 de relatoria do Ministro Ubiratan Aguiar e 92/05 de relatoria do Ministro Benjamin Zymler onde se reconheceu que a situação do pessoal do INSS em relação às rubricas dos planos econômicos, tais como PCC, plano collor, etc, foram todas consideradas legais, tendo sido autorizado pelo colendo Plenário da Corte de Contas, inclusive, o julgamento por relação, desde que o problema fosse apenas estas questões. Também restaram sem apreciação no Acórdão que ora se embarga. 
1.3 - Em outra ponta, este Colendo colegiado, ao analisar o caso concreto, aplicou ao mesmo a jurisprudência já superada do STF que de há muito vinha entendendo e continua a entender que a aposentadoria do servidor federal é um ato complexo que só se aperfeiçoa com o julgamento da sua legalidade por essa digna Corte de contas, razão pela qual, também não se aplica o Artigo 54 da Lei 9.784/99, pois este prazo só começa a contar a partir de tal julgamento. Isto ficou bem claro no julgamento do tema 445 da Repercussão Geral pelo pleno do STF no dia 19-02-20. O embargante, no pedido de reexame, requereu a esse Colendo TCU a suspensão do julgamento do presente feito até a decisão a ser proferida no mencionado tema 445 da repercussão geral pelo STF, na esperança de que as suas conclusões fossem aplicadas neste caso, o que também restou sem apreciação.
 1.4 - Acontece, porém, Excelências, que, na referida sessão do dia 19-02-20 o pleno do Supremo, por maioria de votos, decidiu em definitivo o tema 445 da Repercussão Geral que trata da (445 - Incidência do prazo decadencial previsto no art. 54 da Lei 9.784/1999 para a Administração anular ato de concessão de aposentadoria) , que foi objeto do RE 636.553 de relatoria do Excelentíssimo Senhor Ministro Gilmar Mendes, cujo Acórdão já foi inclusive publicado no DJE de 26-05-20, ATA 75/20, DJE nº 129, divulgado em 25-05-20 onde, em atenção aos princípios da segurança jurídica e da confiança legítima, reconhecendo, portanto, a real necessidade da estabilização das relações jurídicas entre as partes, foi fixada a tese de que o prazo para que o TCU proceda ao registro dos atos de concessão inicial de aposentadoria, reforma ou pensão, é de 05 (cinco) anos, a contar da chegada do ato ao TCU, após o que se considerarão definitivamente registrados, nos seguintes termos:
 ".....Recurso extraordinário. Repercussão geral. 2. Aposentadoria. Ato complexo. Necessária a conjugação das vontades do órgão de origem e do Tribunal de Contas. Inaplicabilidade do art. 54 da Lei 9.784/1999 antes da perfectibilização do ato de aposentadoria, reforma ou pensão. Manutenção da jurisprudência quanto a este ponto. 3. Princípios da segurança jurídica e da confiança legítima. Necessidade da estabilização das relações jurídicas. Fixação do prazo de 5 anos para que o TCU proceda ao registro dos atos de concessão inicial de aposentadoria, reforma ou pensão, após o qual se considerarão definitivamente registrados. 4. Termo inicial do prazo. Chegada do processo ao Tribunal de Contas. 5. Discussão acerca do contraditório e da ampla defesa prejudicada. 6. TESE: "Em atenção aos princípios da segurança jurídica e da confiança legítima, os Tribunais de Contas estão sujeitos ao prazo de 5 anos para o julgamento da legalidade do ato de concessão inicial de aposentadoria, reforma ou pensão, a contar da chegada do processo à respectiva Corte de Contas". 7. Caso concreto. Ato inicial da concessão de aposentadoria ocorrido em 1995. Chegada do processo ao TCU em 1996. Negativa do registro pela Corte de Contas em 2003. Transcurso de mais de 5 anos. 8. Negado provimento ao recurso". ..... (grifos não do original) 
1.5 - Ao proferir o seu voto, o Excelentíssimo senhor Ministro relator propôs aplicar, por analogia, aos casos de revisão de aposentadoria, o prazo prescricional de cinco anos previsto no Decreto 20.910/32 para que o administrado acione a Fazenda Pública, o que foi prontamente acatado pela maioria. Justificou sua Excelência que, se o administrado tem o prazo de cinco anos para buscar qualquer direito contra a Fazenda Pública, também podemos considerar que o Poder Público, no exercício do controle externo, teria o mesmo prazo para rever eventual ato administrativo favorável ao administrado, explicou. 
1.6 - Finalmente, também foi definido que o termo inicial do prazo seria contado a partir da chegada do processo à respectiva Corte de Contas. No presente caso concreto, o ato de concessão da aposentadoria do embargante foi publicado em JANEIRO/98, como acima demonstrado e protocolado no TCU em 2010, como consta expressamente do respectivo processo, tendo decorrido portanto, aproximadamente 10 anos, merecendo assim, a exemplo do que foi feito no mencionado caso concreto pelo STF, que seja reconhecido o prejuízo do julgamento, pois, no dizer do Supremo, decorridos cinco anos da chegada do processo ao TCU deverá ser considerado definitivamente registrado. É o que desde já se requer. 
II - DA DESNECESSIDADE DO TRÂNSITO EM JULGADO DA DECISÃO
 2.1 - Como se verifica no site do STF o Acórdão proferido ainda não transitou em julgado, desafiando ainda, embargos de declaração, que certamente serão opostos no tempo devido. O seu cumprimento imediato, no entanto, segundo a jurisprudência prevalecente tanto no STF como no STJ, como de resto na própria doutrina, independe de tal formalidade, como passaremos a demonstrar.
 2.2 - É que, para não conhecer a Reclamação 30.996 de São Paulo, o Excelentíssimo senhor Ministro Celso de Mello, dentre vários argumentos utilizados, asseverou que 
"........Cabe registrar nesse ponto, consoante o entendimento jurisprudencial prevalecente no âmbito desta Corte, que a circunstância de o precedente no "leading case" ainda não haver transitado em julgado não impede venha o Relator da causa a julgá-la, fazendo aplicação, desde logo, da diretriz consagrada naquele julgamento (ARE 909.527-AgR/RS, Rel. Min. LUIZ FUX - ARE 940.027-AgR/PI, Rel. Min. ROSA WEBER - RE 611.683- -AgR/DF, Rel. Min. DIAS TOFFOLI - RE 631.091-AgR/PR, Rel. Min. RICARDO LEWANDOWSKI - RE 1.006.958- AgR-ED-ED/RS, Rel. Min. DIAS TOFFOLI, v.g.) : Com efeito, o exame do ato reclamado evidencia, em face da situação concreta ora apreciada, que não ocorreu usurpação da competência desta Suprema Corte nem sequer transgressão da autoridade do julgamento do RE 574.706/PR, pois a decisão de que se reclama limitou-se a confirmar a aplicação do entendimento firmado pelo Supremo Tribunal Federal, em regime de repercussão geral, ao caso, tendo em vista a desnecessidade de aguardar-se o trânsito em julgado (ou eventual modulação temporal dos efeitos) do acórdão desta Suprema Corte invocado, pela parte reclamante, como paradigma de confronto. 
2.3 - Prosseguindo no julgamento, disse ainda sua Excelência que ".....Por sua vez, destaco também não ser cabível a manutenção da suspensão do processo, pois conforme explicitado, determina o art. 543-B, § 3º do CPC de 1973, atual art. 1.030, I, 'a' c/c art. 1.040, I do CPC de 2015, que, publicado o acórdão paradigma, os recursos excepcionais sobrestados na origem terão seguimento denegado na hipótese de haver correspondência entre o acórdão recorrido e a orientação do Tribunal Superior, devendo o Presidente ou o Vice-Presidente do Tribunal de origem verificar tão somente a adequação entre o julgado recorrido e o acórdão representativo de controvérsia, porquanto, nos 'termos da jurisprudência consolidada nesta Suprema Corte, após o exame da existência de repercussão geral da matéria versada no recurso extraordinário, pelo Supremo Tribunal Federal, compete às cortes de origem a aplicação da decisão aos demais casos' (ARE nº 863.704/MS, Rel. Min. LUIZ FUX, Julgamento 29/05/2017) . ....." (grifei) 
".... Vale rememorar que essa orientação é também perfilhada pelo E. Superior Tribunal de Justiça, como resulta claro de julgamentos nos quais essa Alta Corte judiciária deixou assentado não ser preciso aguardar-se o trânsito em julgado do acórdão que decidiu o recurso representativo da controvérsia, bastando, tão somente, a sua publicação (AI 1.359.424-EDcl/MG, Rel. Min. REGINA HELENA COSTA - AREsp 65.561-EDcl-AgRg/RJ, Rel. Min. LUIS FELIPE SALOMÃO - AREsp 282.685-AgInt/CE, Rel. Min. NAPOLEÃO NUNES MAIA FILHO - REsp 1.280.891-AgRg-AgRg-EDcl-RE-AgInt/RJ, Rel. Min. HUMBERTO MARTINS, v.g.) : "EMBARGOS DE DECLARAÇÃO. APLICAÇÃO DE TESE FIRMADA EM RECURSO REPETITIVO. AUSÊNCIA DE TRÂNSITO EM JULGADO. IRRELEVÂNCIA. PRECEDENTES. MATÉRIA EXAUSTIVAMENTE ANALISADA. IMPROPRIEDADE DA VIA ELEITA.
 1. Nos termos de diversos precedentes da Casa, a ausência de trânsito em julgado não impede a aplicação de paradigma firmado no rito do art. 543-C do CPC. 
2.4 - No sentido de que independe de publicação e de trânsito em julgado, os seguintes arestos, todos do STF: ARE 781214 AgR - Ministro Dias Toffoli - Julgado em 15-03-16 ARE 930647 AgR - Ministro Roberto Barroso 11-04-16 Pet 7471 AgR - Ministro Ricardo Lewandowski - 14-12-18 Inq 4528 AgR - Ministro Ricardo Lewandowski - 14-8-19 RE 1210945 AgR-ED - Ministra Rosa Weber - 20-03-20 Rcl 14410 AgR-ED-ED-ED Ministro Celso de Mello 08-09-15 
2.5 - Por fim, diz o Artigo 493 do CPC de aplicação subsidiária ao caso, que Art. 493. Se, depois da propositura da ação, algum fato constitutivo, modificativo ou extintivo do direito influir no julgamento do mérito, caberá ao juiz tomá-lo em consideração, de ofício ou a requerimento da parte, no momento de proferir a decisão. É o que desde já se requer. 
III - DO PEDIDO 
3.1 - Em face do exposto, é o presente para requerer a Vossas Excelências que, considerando a recente decisão do STF, nos autos do RE 636.553 tema 445 da Repercussão Geral cujo Acórdão já foi devidamente publicado como acima demonstrado, que pode ter aplicação imediata como visto acima, provejam os presentes embargos, conferindo-lhe efeito infringente para declarar definitivamente registrada a aposentadoria do embargante evoluindo a jurisprudência do TCU no sentido de que seja alinhada ao entendimento, agora definitivo do Supremo Tribunal Federal nessa tormentosa matéria.
4.	Conclusivamente, requer que sejam saneadas as omissões supramencionadas.
É o Relatório.

8.1. Karinna Coeli Dantas de Oliveira Martins (4.027/OAB-RN) e outros, representando Lucia Margareth Fagundes de Souza Pinheiro.

Procurador Marinus Eduardo De Vries Marsico.

APOSENTADORIA. PAGAMENTO IRREGULAR DE RUBRICA DE DIFERENÇA INDIVIDUAL DA LEI 12.998/2014 (PCCS). ILEGALIDADE. PEDIDO DE REEXAME. ELEMENTOS INCAPAZES DE MODIFICAR O JUÍZO FORMADO. NEGATIVA DE PROVIMENTO. EMBARGOS DE DECLARAÇÃO. RECURSO EXTRAORDINÁRIO 636.553 DO SUPREMO TRIBUNAL FEDERAL. ATO ENVIADO AO TCU HÁ MAIS DE CINCO ANOS. SOBRESTAMENTO. CIÊNCIA AO INTERESSADO.

APOSENTADORIA (APOS)

Secretaria de Recursos (SERUR); Secretaria de Fiscalização de Pessoal (SEFIP).

Cuidam os autos de ato de aposentadoria de Francisco Manoel Dantas, ex-servidor da Gerência Executiva do INSS em Natal/RN - INSS/MPS.
2.	Este colegiado, por meio do Acórdão 6153/2020-TCU-Segunda Câmara, negou provimento ao pedido de reexame do Acórdão 1646/2019-TCU-Segunda Câmara, interposto pelo interessado, que considerou ilegal seu ato de concessão de aposentadoria.
3.	Irresignado, o interessado opõe embargos de declaração, apontando a existência de omissão quanto a deliberação proferida nos autos do Recurso Extraordinário - RE 636.553/RS, que fixou novo o prazo de 5 para a apreciação dos atos sujeitos a registro. Ademais, cita afronta ao art. 24 da Lei de Introdução às Normas do Direito Brasileiro - LINDB e aos princípios do direito adquirido, da segurança jurídica e isonomia.
4.	Os embargos de declaração preenchem os requisitos de admissibilidade aplicáveis à espécie, podendo, pois, ser conhecidos.
5.	De fato, o recente entendimento firmado pelo Supremo Tribunal Federal, em sede de repercussão geral, no recente julgamento do RE 636.553-RS é no sentido de considerar que após o decurso do prazo quinquenal, os atos não apreciados pela Corte de Contas são considerados "definitivamente registrados".  (Tribunal Pleno; relator: Ministro Gilmar Mendes; julg.: 19/02/2020; DJe 129, de 26/05/2020) , verbis:
Em atenção aos princípios da segurança jurídica e da confiança legítima, os Tribunais de Contas estão sujeitos ao prazo de 5 anos para o julgamento da legalidade do ato de concessão inicial de aposentadoria, reforma ou pensão, a contar da chegada do processo à respectiva Corte de Contas.
6.	Todavia, a União, por meio da sua Advocacia-Geral (AGU) , opôs embargos de declaração contra o referido acórdão, cujos fundamentos e pedidos formulados poderão ocasionar modulações nos efeitos da referida exegese. 
7.	Dessa forma, em anuência ao posicionamento adotado por esta Corte, entendo pela necessidade de sobrestamento dos processos relativos a atos de pessoal que ingressaram na Corte há mais de cinco anos. Nesse sentido, os Acórdãos 5.836/2020 e 7.313/2020, ambos de 1ª Câmara (Rel. Min. Walton Alencar Rodrigues) , 7.120/2020-2ª Câmara (da minha relatoria) , 8.012/2020-1ª Câmara (Rel. Min. Weder de Oliveira) , 8.954/2020 e 9.436/2020, de 2ª Câmara (Rel. Min. Raimundo Carreiro) .
8.	À vista disso, embora a ilegalidade então tratada nos autos colida com a jurisprudência desta Corte de Contas, cabe sobrestar os autos até o desfecho do recurso, por conta da recente orientação do Supremo.
	Ante o exposto, VOTO no sentido de que o Tribunal aprove o Acórdão que ora submeto à deliberação deste Colegiado.
TCU, Sala das Sessões Ministro Luciano Brandão Alves de Souza, em 17 de novembro de 2020.
Ministro JOÃO AUGUSTO RIBEIRO NARDES 
Relator